【裁判字號】    98,訴,1189
【裁判日期】    981229
【裁判案由】    偽證
【裁判全文】
臺灣基隆地方法院刑事判決              98年度訴字第1189號
公  訴  人  臺灣基隆地方法院檢察署檢察官
被      告  甲○○
選任辯護人  吳秀菊律師
上列被告因偽證案件，經檢察官提起公訴（97年度偵字第170 號
），本院判決如下：
    主  文
甲○○證人於執行審判職務之公署審判時，於案情有重要關係之
事項，供前具結，而為虛偽陳述，處有期徒刑陸月。
其於被訴部分無罪。
    事  實
一、緣甲○○於民國93年間向丙○○○借款，並簽發本票交予丙
    ○○○供作擔保，嗣丙○○○於95年2 月間，持共同發票人
    均為甲○○、何佩宇之本票3 紙（即票號CH0000000 、面額
    600000元，發票日93年12月30日，到期日94年1 月15日；票
    號CH0000000 ，面額0000000 元，發票日93年12月30日，到
    期日94年1 月30日；票號CH0000000 ，面額46200 元，發票
    日93年12月30日，到期日94年2 月5 日），向臺灣士林地方
    法院聲請裁定本票強制執行，經臺灣士林地方法院於95年2
    月23日以95年度票字第2446號裁定准予強制執行。惟何佩宇
    於95年5 月12日接獲該裁定後，即向臺灣士林地方法院內湖
    簡易庭提起確認本票債權不存在之民事訴訟勝訴確定（案號
    ：95年度湖簡字第491 號），丙○○○因而遭臺灣基隆地方
    法院檢察署檢察官以96年度偵續字第66號起訴其涉犯偽造有
    價證券罪嫌，由本院以97年度訴字第1364號案件審理，詎甲
    ○○明知上揭3 紙本票其上關於「甲○○」之署名為其所親
    簽，竟於97年12月1 日，在本院97年度訴字第1364號案件以
    證人身分偵訊時，供前具結後，證稱上開3 紙本票其上「甲
    ○○」之署名非其所親簽等語，而對於丙○○○有無偽造有
    價證券之案情有重要關係之事項，故意為虛偽證述。
二、案經丙○○○告發臺灣基隆地方法院檢察署檢察官偵查起訴
    。
    理  由
壹、證據能力：
    按被告以外之人於審判外之言詞或書面陳述，除法律有規定
    者外，不得作為證據；又被告以外之人於審判外之陳述，雖
    不符合同法第159條之1至第159條之4之規定，但經當事人於
    審判程序同意作為證據，法院審酌該言詞陳述或書面陳述作
    成時之情況，認為適當者，亦得為證據。當事人、代理人或
    辯護人於法院調查證據時，知有第159條第1項不得為證據之
    情形，而未於言詞辯論終結前聲明異議者，視為有前項之同
    意，刑事訴訟法第159條第1項、第159條之5分別定有明文。
    查本判決下列所引用之被告以外之人丙○○○於警詢、偵查
    中之陳述，雖屬傳聞證據，惟被告、辯護人知有上開傳聞證
    據資料，於準備程序及審理中均表示無意見而不予爭執，且
    迄至言詞辯論終結前亦未聲明異議，審酌上揭證據資料作成
    時之情況，尚無違法不當或證明力明顯過低之瑕疵，亦認作
    為證據應屬適當，依刑事訴訟法第159條之5規定，認前揭傳
    聞證據資料均例外有證據能力。
貳、有罪部分
一、被告固坦承於97年12月1日在本院97年度訴字第1364號案件
    審理時，供前具結證稱上揭3紙本票上「甲○○」之署名非
    其親簽等語，並有該案97年12月1日審判筆錄、證人結文、
    上揭本票3紙在卷可稽。
二、被告雖矢口否認偽證犯行，辯稱：伊只向丙○○○借150 萬
    元，伊簽發之本票其上只有伊之署名，但上揭3 紙本票卻多
    了何佩宇之簽名，且3紙本票之金額共計0000000元，與伊之
    借款金額不符，所以伊才會認為上揭3 紙本票不是伊簽署，
    伊無偽證之故意云云。然查：上揭3 紙本票係由被告交與丙
    ○○○之事實，迭經告發人丙○○○於偵查、審理時供述在
    卷，並有上揭3 紙本票在卷可參（詳96年度他字第310 號偵
    查卷第18、85、86、115 頁、97年度偵字第170 號偵查卷卷
    一第11、12、86、87頁、同上偵查卷卷二第345 、346 、35
    2 至357 、359 頁、同上偵查卷卷三第490 、497 頁、97年
    度偵字第170 號偵查卷卷一第128 頁）。而被告設於第一商
    業銀行支票存根原本16紙、被告書寫之聲明書、被告因詐欺
    案件而於94年12月28日製作之警詢筆錄、同日之權利告知書
    、同日之基隆市第二分局夜間詢問嫌疑人筆錄同意書、同日
    之逕行逮捕通知書、同日之偵訊筆錄、同日之台灣基隆地方
    法院檢察署限制住居具結書、95年度偵緝字第173 號之偵訊
    筆錄、自述書、郵政匯款執據、被告致基隆地方法院檢察署
    檢察官之信封等，其上均有被告親簽之署名（均編為甲類，
    影本均附本院卷），經送法務部調查局以歸納分析、特徵比
    對之方法鑑定，結果為上揭3 紙本票上關於被告署名之結構
    佈局、態勢神韻、書寫習慣（包括起筆、收筆、筆力、筆速
    、筆序等筆畫細部特徵）均與甲類相同，此有該局98年2 月
    10日調科貳字第09800046870 號鑑定書在卷足憑（附97年度
    偵字第170 號偵查卷卷一第195 至198 頁），足見上揭3 紙
    本票確由被告親自簽名無訛。按被告對於其與告發人丙○○
    ○之借款金額如有爭執，此衡屬另一民事債務爭訟，而何佩
    宇究有無於上揭3 紙本票簽名，亦屬何佩宇與告發人丙○○
    ○間之民事債務問題，被告對於上揭3 紙本票是否為自己之
    簽名，要無無法辨識之理。足認被告於本院97年度訴字第13
    64號案件被告丙○○○案件審理時所為上開證述，顯非真實
    ，其乃意欲爭債務糾紛之金額，故為虛偽陳述甚明。至辯護
    人以被告罹重鬱症及其他疾病，而有記憶不全之問題，被告
    無虛偽證述之犯意，並請求調閱被告在台北國泰醫院、基隆
    醫院之就診資料，證明被告之精神狀況，及請求傳喚證人何
    佩宇，證明被告到庭作證係為證明何佩宇簽名事宜，而非證
    明被告簽名事宜等語，然被告於本院97年度訴字第1364號案
    件做證時，經檢察官、辯護人進行交互詰問，被告能瞭解檢
    辯雙方之提問內容，並能依照己意陳述，且於該庭辯護人詰
    問時，本院亦有提示上揭3 紙本票予被告辨認等情，亦據被
    告於本院審理時供述在卷（詳本院98年12月22日審判筆錄）
    ，從而，被告於本院97年度訴字第1364號案件做證時，並無
    因精神疾病致證述混淆之情事，是辯護意旨不足為採，其請
    求調閱被告病歷資料核無必要，至證人何佩宇部分，與本案
    待證事實無涉，亦無傳喚之必要，附此敘明。
三、核被告甲○○所為，係犯刑法第168 條之偽證罪。爰審酌被
    告於本院前開案件審理作證時，就案情重要事項故為虛偽之
    證言，對國家司法權之行使產生重大危害，惡性非輕，姑念
    其無前案紀錄，有臺灣高等法院被告前案紀錄表在卷可稽，
    素行尚佳，惟犯後否認犯行等一切情狀，量處如主文所示之
    刑。
參、無罪部分
一、公訴意旨略以：被告甲○○於95年7 月31日至臺灣士林地方
    法院內湖簡易庭95年度湖簡字第491 號原告何佩宇所提確認
    本票債權不存在之訴案件作證時，被告明知上揭3 紙本票其
    上關於「甲○○」之署名為其所親簽，竟供前具結後，證稱
    上開3 紙本票其上「甲○○」之署名非其所親簽等語，而對
    於該案案情有重要關係之事項，故意為虛偽證述。因認被告
    涉有刑法第168 條之偽證罪嫌。
二、按犯罪事實應依證據認定之，無證據不得認定犯罪事實，刑
    事訴訟法第154 條第2 項定有明文。又不能證明被告犯罪者
    ，應諭知無罪之判決，刑事訴訟法第301 條第1 項亦定有明
    文。次按刑法第168 條規定證人依法作證時，必須對於案情
    有重要關係之事項，為虛偽之陳述，始負偽證罪之責，所謂
    於案情有重要關係之事項，係指該事項之有無，足以影響於
    裁判之結果者而言，蓋證人就此種事項為虛偽之陳述，則有
    使裁判陷於錯誤之危險，故以之為偽證罪，而科以刑罰，苟
    其事項之有無，與裁判之結果無關，僅因其陳述之虛偽，而
    即對之科刑未免失之過酷，是以上開法條加此特別構成要件
    ，以限定虛偽陳述之範圍，與其他立法例對於證人虛偽陳述
    之結果不設何等區別者，其立法精神自有不同（最高法院29
    年上字第2341號判例意旨參照）。
三、本件公訴人認被告甲○○涉有上開犯行，無非係以告發人丙
    ○○○之證詞、臺灣士林地方法院內湖簡易庭95年度湖簡字
    第491 號95年7 月31日言詞辯論筆錄、證人結文、法務部調
    查局98年2 月10日調科貳字第09800046870 號鑑定書等，為
    其主要論據。訊據被告堅決否認有何偽證犯行，辯稱：伊只
    向丙○○○借150 萬元，伊簽發之本票其上只有伊之署名，
    但上揭3 紙本票卻多了何佩宇之簽名，且3 紙本票之金額共
    計00 00000元，與伊之借款金額不符，所以伊才會認為上揭
    3 紙本票不是伊簽署，伊無偽證之故意云云。
四、經查：案情緣係告發人丙○○○前於95年2 月間，持共同發
    票人為甲○○、何佩宇之上揭3 紙本票，向臺灣士林地方法
    院聲請裁定本票強制執行，經臺灣士林地方法院於95年2 月
    23日以95年度票字第2446號裁定准予強制執行，此有上揭本
    票3 紙、95年度票字第2446號裁定在卷足憑（附96年度他字
    第310 號偵查卷第72頁、97年度偵字第170 號偵查卷卷一第
    128 頁）。嗣何佩宇於接獲該裁定後，即向臺灣士林地方法
    院內湖簡易庭提起確認本票債權不存在之訴（案號：95年度
    湖簡字第491 號），因何佩宇否認在上揭3 紙本票上簽名及
    否認願意為甲○○之債務做擔保，故該案傳喚被告到庭作證
    ，雖被告固於95年7 月31日為上揭案件訊問時證述：「本票
    上我的名字不是我寫的…」等語，然觀諸被告上開所述，僅
    能認定『被告否認己身之上揭3 紙本票債務』，尚難認定被
    告係就何佩宇與丙○○○間債務關係存否之案情重要事項為
    陳述，俾以隱匿何佩宇對上揭3 紙本票債務是否存在之事實
    。且該案經民事庭承辦法官調查證據結果，認上揭3 紙本票
    經法務部調查局鑑定結果，關於發票人何佩宇及地址之字跡
    與何佩宇於臺灣士林地方法院內湖簡易庭書寫字跡及何佩宇
    所提平日字跡之筆畫特徵不同，且丙○○○無法證明何佩宇
    之印文之真正，而判決確認本票債權不存在，此有法務部調
    查局95年11月15日調科貳字第09500521020 號鑑定通知書、
    臺灣士林地方法院內湖簡易庭95年度湖簡字第491 號判決在
    卷可參（附96年度他字第310 號偵查卷第74、76、77頁），
    益見該案承辦法官並無斟酌被告之上開證述。從而，被告所
    為上開證述，並非就何佩宇所提之確認本票債權不存在之訴
    之案情重要事項為陳述，縱其該次所言，與法務部調查局98
    年2 月10日調科貳字第09800046870 號鑑定書不吻合，充其
    量僅可能影響該案承辦法官就被告是否為上揭3 紙本票之共
    同發票人乙節之認定。從而，被告上揭具結後所為證述內容
    ，並非就「於案情有重要關係之事項」為陳述，揆諸上開最
    高法院判例意旨，難謂被告之行為該當於刑法第168 條所定
    「於執行審判職務之公署審判時或於檢察官偵查時，證人於
    案情有重要關係之事項，供前具結，而為虛偽陳述」之構成
    要件，本院自應為被告無罪之諭知。
據上論斷，應依刑事訴訟法第299條第1項前段、第301條第1項，
刑法第168條，判決如主文。
本案經檢察官乙○○到庭執行職務。
中    華    民    國    98    年    12    月    29    日
                  刑事第二庭審判長法  官  陳志祥
                                  法  官  陳伯厚
                                  法  官  黃梅淑
以上正本證明與原本無異。
如不服本判決應於收受本判決後10日內向本院提出上訴書狀，其
未敘述上訴理由者，並得於提起上訴後10日內向本院補提理由書
狀（均須按他造當事人之人數附繕本。）「切勿逕送上級法院」
中    華    民    國    98    年    12    月    29    日
                                  書記官  盧鏡合
附錄本案論罪科刑法條：
中華民國刑法第168條（偽證罪）
於執行審判職務之公署審判時或於檢察官偵查時，證人、鑑定人
、通譯於案情有重要關係之事項，供前或供後具結，而為虛偽陳
述者，處 7 年以下有期徒刑。

司法院資訊處製作；財團法人民間司法改革基金會備份。
